【裁判字號】    94,訴,3869
【裁判日期】    950703
【裁判案由】    綜合所得稅
【裁判全文】
臺北高等行政法院判決
                                     94年度訴字第03869號
                              .
原      告  甲○○
訴訟代理人  陳青雲（會計師）
被      告  財政部臺北市國稅局
代  表  人  張盛和（局長）住同上
訴訟代理人  乙○○
上列當事人間因綜合所得稅事件，原告不服財政部中華民國94年
10月17日台財訴字第09400384610 號（案號：第00000000號）訴
願決定，提起行政訴訟。本院判決如下：
    主  文
原告之訴駁回。
訴訟費用由原告負擔。
    事  實
一、事實概要：
  (一)本件被告以原告民國（下同）87年度綜合所得稅結算申報，
    漏報其本人源自台灣坩堝股份有限公司（下稱坩堝公司）2
    筆營利所得計新臺幣（下同）10,973,057元（分別為5,340,
    000 元及5,633,057 元），經被告查獲，核定綜合所得總額
    為13,013,128元，淨額為12,381,948元；並因原告短漏所得
    稅額3,770,690 元，乃按所漏稅處0.5 倍罰鍰計1,885,300
    元（計至百元止）。
  (二)原告不服，申請復查，經被告於94年6 月20日以財北國稅法
    字第0940254845號復查決定書（下稱原處分）：「一、核減
    營利所得5,873,057 元，變更核定綜合所得總額為7,140,07
    1 元，淨額為6,508,891 元。二、核減罰鍰1,333,400 元，
    變更罰鍰為551,900 元。」
  (三)原告仍對營利所得5,100,000 元（原核定5,340,000 元部分
    ，經復查決定核減240,000 元，下稱系爭營利所得）之本稅
    及罰鍰部分不服，提起訴願，遭駁回後，遂向本院提起本件
    行政訴訟。
二、兩造聲明：
  (一)原告聲明求為判決：
    1.訴願決定及原處分關於罰鍰不利於原告之部分均撤銷。
    2.訴訟費用由被告負擔。
  (二)被告聲明求為判決：
    1.請求判決駁回原告之訴。
    2.訴訟費用由原告負擔。
三、兩造之爭點：
    被告處原告以按所漏規定0.5 倍之罰鍰，於法是否有據？
  (一)原告主張之理由：
    1.本稅部分：
      系爭營利所得5,100,000 元，即以坩堝公司實際用於減資
      發還股東170,000,000 元依持股比例3%歸戶部分：
      (1)依行為時公司法第238 條規定：左列金額，應累積為資
        本公積：…二、每一營業年度，自資產之估價增值，扣
        除估價減值之溢額。三、處分資產之溢價收入…。另依
        同法第241 條第1 項規定：公司發行新股時，得依前條
        之股東會決議，將公積之全部或一部撥充資本，按股東
        原有股份之比例發給新股。又依行為時財政部81年5 月
        29日台財稅第810140011 號函規定：核釋股份有限公司
        組織之營利事業以處分固定資產（土地）之溢價收入列
        入資本公積轉增資，有關股東取得之記名股票課稅疑義
        。說明：二、股份有限公司處分固定資產（土地）之溢
        價收入，應列入資本公積，股東取得公司利用資本公積
        轉增資配發之記名股票，於取得時，免予計入當年度所
        得課徵所得稅。但股東嗣後將此類股票轉讓時，應按全
        部轉讓價格作為轉讓年度之證券交易所得，依所得稅法
        第4 條之1 規定，自79年1 月1 日起，停止課徵所得稅
        。且依行為時財政部69年5 月8 日台財稅第33694 號函
        規定：公司辦理減資以現金收回資本公積轉增資配發之
        增資股票。經核非屬盈餘分配，而屬該項股票轉讓之性
        質。故是項所得，係屬證券交易所得，依所得稅法第4
        條之一規定：自中華民國79年1 月1 日，證券交易所得
        停止課徵所得稅。上述法令均為行為時有效之公司及租
        稅相關法令。經查本件坩堝公司87年1 月1 日帳列土地
        金額11,448,910元，於87年2 月11日向國有財產局標得
        位於泰山鄉○○段○ ○段413-4 地號土地價款19,536,0
        00元，另於87年6 月1 日辦理土地重估價，其重估價金
        額196,582,090 元，帳列土地金額；並將土地重估價19
        6,582,090 元，扣除土地增值稅準備114,116,589 元後
        之金額82,465,501元帳列資本公積- 土地重估增值；另
        於87年7 月14日將上述資本公積中80,000,000元辦理資
        本公積轉增資按股東原有股份之比例配發新股；另於87
        年7 月20日，將位於泰山鄉○○段○ ○段411 、412 、
        413 、413-4 、414-1 、491 、491-2 、492 地號等8
        筆土地，以317,300,000 元出售予坩堝公司股東李植淇
        及陳仁風，產生財產交易增益89,733,000元連同多估之
        土地增值稅準備5,823,849 元（原預估土地增值稅準備
        114,116,589 元減實際繳納之土地增值稅108,292,74 0
        元後之金額5,823,849 元，亦應轉列資本公積- 土地重
        估增值），兩者合計95,556,849元於87年10月4 日轉列
        資本公積（其中89,733,000元轉列資本公積- 處分資產
        之溢價收入，另5,823,849 元轉列資本公積- 土地重估
        增值），並於87年10月5 日將資本公積餘額98,022,3
        50元，其中98,000,000元辦理資本公積轉增資按股東原
        持股比例配發新股；此一以資本公積轉增資配發新股之
        行為，完全符合行為時財政部81年5 月29日台財稅第81
        0140011 號函：股東取得公司利用資本公積轉增資配發
        之記名股票免課所得稅之規定。
      (2)坩堝公司復於87年10月6 日辦理減資178,000,000 元，
        其中2,158,333 元係用於彌補以往年度累積虧損，而實
        際用於減資發還股東僅170,000,000 元，此現為徵納雙
        方所不爭，然減資發還股東之金額中4,800,000 元為原
        始資本之退還當無所得可言；縱依行為時公司法第168
        條第1 項規定：「公司非依減少資本之規定，不得銷除
        其股份，減少資本，除本法規定外，應依股東所持股份
        比例減少之。」故減資發還股東之金額中，亦應有部分
        屬原始資本之退還。另88,289,350元其資本公積之性質
        為行為時公司法第238 條第2 款「每一營業年度，自資
        產之估價增值，扣除估價減值之溢額」（依行為時及現
        行促進產業升級條例第18條規定：「營利事業依所得稅
        法之規定，辦理資產重估之增值，不作收益課稅。」）
        其餘部分方為因第3 款「處分資產之溢價收入」所產生
        之資本公積，依鈞院89年度訴字第726 號判決理由：一
        、本稅部分C.2.c 「假如是以公司法第238 條第1 款之
        『超過票面金額發行股票所得之溢額』或同條第2 款『
        每一營業年度，自資產之估價增值，扣除估價減值之溢
        額』來增資配發股票或增資後再減資而發給現金，此時
        由於以上之新股票或現金，都是股東原有資產之重新確
        認或取回，都不能算入股東之所得內（因為都不是新創
        造的財富，僅是原有財富形態之轉變而已。）故不應併
        入股東個人綜合所得課徵所得稅。」另依高雄高等行政
        法院89年度訴字第385號判決理由二、及依高雄高等行
        政法院90年度訴字第1816號判決理由：一、本稅部份：
        （一）均持相同之見解，亦即以土地重估增值淨額之資
        本公積，因增資後再減資而發給現金，均不應併入股東
        個人綜合所得課徵所得稅，與因上述第3款「處分資產
        之溢價收入」所產生之資本公積並不相同，此為現行高
        等行政法院一致之見解，懇請鈞院加以審酌。
      (3)憲法第19條明定：「人民有依法律納稅之義務。」亦即
        揭示租稅法定主義之意旨。由於課稅乃是侵害人民之財
        產權，並限制人民的經濟自由，故有關稅捐之核課與徵
        收，均應以法律為根據，故租稅法定主義的機能，除保
        障人民財產權外，並有維護法律安定性及國民經濟生活
        的預測可能性的機能。又依租稅法定主義原則，人民的
        稅捐負擔應依其實現稅捐構成要件時的法律狀態決定之
        ，不得以已經過去之行為或事實關係，以溯及生效的法
        律，而使人民處於更不利的法律地位，如此將違反租稅
        法定主義原則。另依行政程序法第8 條規定：「行政行
        為，應以誠實信用之方法為之，並應保護人民正當合理
        之信賴。」經查本案，上述坩堝公司以土地重估增值及
        出售土地利得轉列資本公積，並利用資本公積轉增資配
        發新股，俟後公司並辦理減資，以現金收回資本公資轉
        增資配發之增資股票，依行為時之法律規定，非屬盈餘
        分配，而屬該項股票轉讓之性質，係屬證券交易所得，
        依所得稅法第4 條之1 規定：停止課徵所得稅。據此，
        稽徵機關實不得假藉實質課稅原則，而超越法律規定的
        文義範圍，以類推適用方式創設或加重人民的租稅負擔
        。此將嚴重違反租稅法定主義及信賴保護原則，且為憲
        法所不許。
    2.罰鍰部分：
      原處分及訴願決定以原告短漏報系爭營利所得，致短漏所
      得稅額1,103,88 8元，處罰鍰551,900 元部分：
      (1)原處分及訴願決定以坩堝公司實際用於發還股東減資款
        依持股比例歸戶原告之營利所得，依前所述，顯有違行
        為時公司及相關租稅法令，且將嚴重違反租稅法定主義
        原則，且其中4,800,000 元之減資為原始資本退還，當
        無所得可言，被告及訴願決定機關以是否應歸屬原告之
        營利所得，抑或屬原告之證券交易所得（停徵所得稅）
        或原始資本之退還仍有疑義之同時，草率以所得稅法第
        110 條第1 項之規定處罰，顯與稅捐處罰上，應適用「
        處罰法定原則」意旨相違背。
      (2)另依鈞院89年度訴字第726 號判決理由中，二、罰鍰部
        分略以：「A.按依司法院大法官會議釋字第275 號解釋
        意旨所示：1.人民因違反法律上義務而應受之行政罰，
        係屬對人民之制裁，原則上行為人應有可歸責之原因，
        故於法律無特別規定時，雖不以出於故意為必要，仍須
        以過失為責任要件。B.故現違章行為之處罰，若法律無
        特別規定者，仍以行為人具有過失為必要。故法律上所
        指之過失定義，乃以指行為人對違章結果之產生（即本
        件漏報所得額）『應注意』且『能注意』而『不注意』
        為其構成要件。C.…在主觀上，其未申報該筆所得乃是
        因為頒登於所得稅法令彙編中之財政部69年5 月8 日台
        財稅字第33694 號函釋文字中載有：『減資以現金收回
        原利用資本公積轉增資配發之股票屬轉讓股票性質。公
        司辦理減資以現金收回資本公積轉增資配發之增資股票
        。經核非屬盈餘分配，而屬該項股票轉讓之性質。』等
        字樣，其乃依字面之含義而行事，…，但只要該函釋未
        被刪除，政府機關公布令函之公示性依然存在，人民依
        此規劃法律生活，不應該因此而遭受到不利益。D.3.因
        此在『主管機關函釋之法律意見錯誤、混淆或自相矛盾
        ，而無法形成清楚規範體系架構，來指導人民依法行事
        』的時空背景下，應認為無法期待人民能夠正確適用法
        律，人民此等錯誤乃屬無從避免者。故在過失構成要件
        的討論上，要求人民遵守此等注意義務，乃屬不可期待
        之事，基於責任論中『期待可能性』之要求（即法規範
        之內容必須人民有遵守之可能性，而人民不遵守，才會
        因此產生法律責任），此種情形不可歸責於人民，非屬
        人民『能注意』之事項，縱令行為人客觀上有行政實體
        法所定注意義務之違反，但主觀上仍屬違章行為人不能
        注意之事項，而不須負起過失責任。F.2.又人民有權依
        主管機關對外表示之法律見解來規劃其法律生活，即使
        事後發現原來的法律見解有錯誤，但人民亦不能因此而
        受到懲罰或其他不利益。3.…行政罰之檢討，還是放在
        『能注意』之問題。本件原告客觀上的確有『漏報所得
        之違章行為，但不問其動機如何，人民都不能因為遵守
        主管機關對外公示的法律意見而受處罰。」
      (3)參照行政程序法第120 條、第126 條及司法院釋字第52
        5 號解釋意旨：行政法規公布施行後，制定或發布法規
        之機關依法定程序予以修改或廢止時，應兼顧規範對象
        信賴利益之保護。是本件既非盈餘分配，即無所得稅課
        徵問題，更遑論處罰，被告擅自變更適用法令之見解，
        違反信賴保護原則。故鈞院91年度訴字第5137號判決亦
        將罰鍰部分予以撤銷。
      由上述判決及司法院釋字第275 號及525 解釋意旨清楚可
      知，本件均無依所得稅法第110 條第1 項規定處罰鍰之適
      用。
    3.綜上所述，實質課稅原則並不允許作為認定1 項根本不存
      在的事實關係的依據，縱使，納稅義務人選擇稅法規定以
      外的法律形式，以避免滿足課稅要件時，即屬合法減免稅
      負的行為，稽徵機關不得援引實質課稅原則，以其經濟上
      結果相同為理由，將納稅義務人所選擇的法律形式，以指
      鹿為馬方式，擬制視為具備稅法規定的法律形式，而加以
      課稅，此舉，恐有流於濫用課稅權而妨害法律安定性與國
      民經濟生活的預測可能性之虞，更有違反租稅法定主義及
      信賴保護原則。
  (二)被告主張之理由：
    1.營利所得部分：
      (1)按「個人之綜合所得總額，以其全年左列各類所得合併
        計算之：第一類：營利所得︰公司股東所獲分配之股利
        總額、……。」為行為時所得稅法第14條第1 項第1 類
        所明定。次按「XX企業股份有限公司辦理清算，該公司
        於82年度以土地交易增益轉列資本公積並辦理增資其無
        償配發股份金額，非屬股東原出資額，依本部（62）台
        財稅第31604 號函規定，此部分所分派之剩餘財產，應
        全數作為股東分派年度之投資收益或營利所得申報課徵
        所得稅。」復為財政部84年3 月22日台財稅第84161144
        6 號函所明釋（參閱財政部編印90年版所得稅法令彙編
        第134 頁）。
      (2)本件被告初查依據財政部臺灣省北區國稅局（下稱北區
        國稅局）以（1）坩 堝公司先後於87年7 月14日及同年
        10月5 日利用土地重估增值及處分土地利益計178,000,
        000 元辦理資本公積轉增資，按股東持股比例配發新股
        ，旋於同年10月6 日辦理減資178,000,000 元，發放現
        金收回股票，資本額回復為原4,800,000 元；該公司並
        於同年10月27日向臺灣省政府建設廳申請增資、減資、
        修正章程改選董事監察人等變更登記，經核符合規定，
        准予登記；遂依前揭法條規定暨函釋，將該公司87 年
        度辦理該減資收回股票金額178,000,000 元，按各股東
        持股比例，歸課各股東當年度營利所得，其中原告持股
        比例為3%，核定營利所得5,340,000 元；（2）坩 鍋公
        司於87年間將名下所有坐落臺北縣泰山鄉○○段○ ○段
        411 地號等8 筆土地出售與李植淇及陳仁風，不及兩個
        月之時間，李陳2 人又將該8 筆土地出售與家欣公司；
        坩堝公司涉有隱匿售地利益計187,768,554 元，致短計
        公司未分配盈餘，遂將上開金額，按各股東持股比例，
        歸課各股東當年度營利所得，其中原告持股比例為3%
        ，核定營利所得5,633,057 元；綜上，分別將上開2 筆
        營利所得5,340,000 元及5,633,057 元，併課原告87年
        度綜合所得稅。嗣經被告復查決定，除准予全數核減上
        述第2 筆營利所得5,633,057 元外，並以坩堝公司於87
        年間辦理減資以現金收回資本公司轉增資配發之增資股
        票之行為，並非股票轉讓行為，自應按營利所得認定，
        惟查坩堝公司87年10月6 日辦理減資178,000,000 元，
        實際發還股東計170,000,000 元，其中原告按持股比例
        3%分得5,100,000 元，為原告所自承；且坩堝公司先後
        辦理增、減資金額均為178,000,000 元，該公司辦理減
        資，現金發還股東股款部分，並未涉及股東原始股本為
        由；准將原告於87年11月21日領取坩堝公司減資款5,10
        0,000 元，變更為核定營利所得，即核減此與原核定5,
        340,000 元之差額240,000 元；是共計核減營利所得5,
        873,057 元（計算式：5,633,057 ＋240,000 ＝5,873,
        057）， 變更核定綜合所得總額為7,140,071 元，淨額
        為6,508,891 元。
      (3)原告一再執詞系爭營利所得非屬坩堝公司之盈餘分配，
        應為股票轉讓性質，核為證券交易所得，免徵所得稅等
        情。按公司法第163 條至第165 條、第168 條意旨可知
        ，股份有限公司發行之股票係表彰股東持有股份權利之
        有價證券，所謂股票轉讓即股東持有股份權利之轉讓，
        或簡稱股權之轉讓，股權轉讓後，股權及股份並不消滅
        ，僅由第三人持有；而公司減少資本之目的及作用在消
        除其股份，股份既經銷除，該股份之股權即消滅，故股
        份有限公司辦理減資收回股票，無論是否有給付股東現
        金，其目的與作用均在消滅該股票所表彰之股份與股權
        ，不生股票轉讓（或股權轉讓）之效果，與股票轉讓（
        或股權轉讓）之本質不同，不屬股票轉讓行為。又股份
        有限公司處分固定資產（土地）之溢價收入，非屬營業
        結果所產生之權益，依公司法第238 條第3 款規定，應
        列入資本公積，資本公積原屬資本性質，故公司利用資
        本公積增資，僅為公司淨值會計科目之調整，股東保留
        於公司之資產淨值，並未變更，實質上並無所得可言，
        股東於取得公司利用資本公積轉增資配發之記名股票，
        於取得時，免予計入當年度課徵所得稅（參照財政部81
        年5 月29日台財稅第810140011 號函釋意旨），但公司
        如辦理減資以現金收回資本公積轉增資配發之增資股票
        ，即係將帳面上資本公積轉增資所增加之股份變現，發
        現金給股東，實質上與營利事業將出售土地之盈餘（溢
        價收入）分配予股東，並無不同，此時股東實質上已有
        所得，依實質課稅原則，即應計入當年度所得課徵所得
        稅。是原告稱坩堝公司辦理減資收回股票，為股票轉讓
        行為，顯有誤解。
      (4)本件坩堝公司於87年間辦理減資以現金收回資本公司轉
        增資配發之增資股票之行為，詳前述說明，並非股票轉
        讓行為，自無可歸屬於證券交易所得，原核定依前揭法
        條規定暨函釋，按營利所得認定，並無不合；惟查坩堝
        公司87年10月6 日辦理減資178,000,000 元，實際發還
        股東計170,000,000 元，其中原告按持股比例3%分得5,
        100,000 元，為原告所自承；且坩堝公司先後辦理增、
        減資金額均為178,000,000 元，該公司辦理減資，現金
        發還股東股款部分，並未涉及股東原始股本；是原告於
        87年11月21日領取坩堝公司減資款5,100,000 元，系爭
        營利所得應變更為5,100,000 元，被告復查決定據此准
        予核減與原核定5,340,000 元之差額240,000 元，並無
        違誤。
    2.罰鍰部分：
      (1)按「納稅義務人已依本法規定辦理結算申報，但對依本
        法規定應申報課稅之所得額有漏報或短報情事者，處以
        所漏稅額2 倍以下之罰鍰。」為行為時所得稅第110 條
        第1 項所明定。
      (2)本件被告原處分以原告於辦理87年度綜合所得稅結算申
        報時，短漏報其本人源自坩堝公司營利所得計10,973,0
        57元，致短漏所得稅額3,770,690 元，遂依前揭法條規
        定，按所漏稅額處以0.5 倍之罰鍰計1,885,300 元。嗣
        經被告復查結果，以原告漏報源自坩堝公司之2 筆營利
        所得計10,973,057元，已如前述，准予核減計5,873,05
        7 元，餘5,100,000 元之漏報部分，係坩堝公司87年間
        以資本公積轉增資隨即同額辦理減資，由原告實際領取
        並未涉及返還原始股本之減資款，是原告漏報該營利所
        得5,100,000 元，違章事證明確，經重新計算漏稅額為
        1,103,888 元，按該所漏稅額處以0.5 倍之罰鍰，復查
        決定將罰鍰變更為551,900 元（計算式：1,103,888 ×
        0.5 = 551,944 ，計至百元止），即准予核減與原處罰
        鍰1,885,300 元之差額1,333,400 元。
      (3)原告訴稱納稅義務人選擇合法減免稅負之行為，稽徵機
        關不得援引實質課稅原則，加以課稅，並予處罰等情。
        經查坩堝公司以法律上之形式或法律行為，製造外觀上
        或形式上存在之法律關係或法律狀態，使之不具備課稅
        構成要件，以隱藏實質交易關係，協助各該納稅義務人
        減輕或免除其應納之租稅，此等增、減資行為，以迂迴
        之方法分配土地交易所得予股東，係故意以不正當方法
        逃漏稅之虛偽安排，有違經驗法則，亦不值得信賴保護
        ，是為求租稅公平，自亦應以其實質上經濟事實關係及
        所產生之實質經濟利益為準，就已具備課稅構成要件之
        實質經濟行為來加以課稅，並按其所逃漏稅額處以罰鍰
        。是本件被告復查決定以原告因漏報系爭營利所得，致
        漏稅額1,103,888 元，按該所漏稅額處以0.5 倍之罰鍰
        計551,900 元，並准予核減與原處罰鍰1,885,300 元之
        差額1,333,400 元，並無違誤。
    3.處罰鍰之理由在於，原告的父母親有出席2 次的股東臨時
      會，原告並沒有，但是原告有實際獲得510 萬元。因為51
      0 萬元金額非小數目，而且依照公司法的規定，股東會議
      記錄都會寄給股東，原告應該知道這是營利所得。
    理  由
一、原告起訴主張：原告僅係持有股權3%之小股東，亦遭被告處
    以0.5 倍之罰鍰，有違平等原則，為此訴請如聲明所示云云
    。
二、被告則以：坩堝公司於87年10月5 日利用處分土地利益計17
    8, 000,000元辦理資本公積轉增資，按股東持股比例配發新
    股，旋於同年10月6 日辦理減資178,000,000 元，發放現金
    170,000,000 元收回股票，資本額回復為原4,800,000 元，
    此舉以現金收回資本公積轉增資配發股票作為，與將出售土
    地增益分配與各股東行為實無二致，此一故意以不正當方法
    逃漏稅之虛偽安排，有違經驗法則，為求租稅公平，原處分
    依實質課稅原則，歸課原告當年度營利所得，於法有據；另
    坩堝公司配合增資及減資之會議議決事項，均作成議事錄分
    發各股東，則原告為坩堝公司股東並獲配減資之現金，主張
    不知坩堝公司之決策，顯有未合，原處分依原告以0.5 倍之
    罰鍰，亦屬有據，求為判決駁回原告之訴等語。
三、本件兩造不爭坩堝公司於87年月間以總價317,300,000 元出
    售土地8 筆，產生財產交易增益89,733,000元，於87年10月
    4 日轉列資本公積，並於同年月5 日將資本公積餘額98,022
    ,350 元 ，其中98,000,000元辦理資本公積轉增資按股東原
    持股比例（原告為3%）配發新股，嗣於87年10月6 日辦理減
    資178,000,000 元，實際發還股東計170,000,000 元，其中
    原告按持股比例3%分得5,100,000 元等情，並有坩堝公司出
    售土地及相關股東權益變動表、土地買賣合約書、董事會議
    事錄、股東臨時會議事錄、股東名簿、查核報告書、台灣省
    建設廳函、資本公積轉增資配股明細表及減資後股東持有股
    份明細表附於原處分卷可稽，堪認為真實。
四、按「納稅義務人已未依本法規定辦理結算申報，但對依本法
    應申報課稅之所得額有漏報或短報者，處以所漏稅額兩倍以
    下之罰鍰。」所得稅法第110 條第1 項定有明文。是本件之
    爭執，在於被告處原告以按所漏規定0.5 倍之罰鍰，於法是
    否有據？
五、經查：
  (一)按「股份有限公司之資本，應分為股份，每股金額應歸一律
    ，．．．。」、「公司應於設立登記或發行新股變更登記後
    ，3 個月內發行股票。」「公司股份之轉讓，不得以章程禁
    止或限制之，但非於公司設立登記後不得轉讓。」、「記名
    股票，由股票持有人以背書轉讓之。」、「公司得以章程規
    定發行無記名股票。」「公司除依第158 條、第186 條及第
    317 條規定外，不得自將股份收回、收買或收為質物。」「
    公司非依減少資本之規定，不得銷除其股份；減少資本，應
    依股東所持股份比例減少之。」90年11月12日修正公布前之
    公司法第156 條第1 項前段、第161 條之1 第1 項、第163
    條第1項 、第164 條、第166 條第1 項前段、第167 條第1
    項前段及第168 條第1 項分別定有明文。是可知，股份乃資
    本之成分，表彰股東權即股東對公司之法律地位，而股票則
    是表彰股東權之要式的有價證券，股票之轉讓即係股東將表
    彰其對公司之法律地位之轉讓，股份轉讓後，依據資本維持
    原則與資本不變原則，股份並非消滅，僅轉由第三人享有。
    至而公司減少資本之目的及作用在銷除其股份，股份既經銷
    除，該股份所表彰之股東權即消滅，故股份有限公司辦理減
    資銷除股票，無論是否有支付對價，其目的與作用均在消滅
    該股票所表彰之股份與該股份所表彰之股東權，與股票轉讓
    （或股份轉讓）性質迥異，其轉讓之效果亦自有不同。
  (二)又按股份有限公司處分固定資產之溢價收入，因非屬營業活
    動所得盈餘而生之財源，而係來自資本交易，故依修正前公
    司法第238條第3款之規定，應列入資本公積。又因資本公積
    提列之目的在於充實公司之資本，鞏固公司之財產基礎，增
    加公司之信用，以保護公司之債權人，故雖非公司之資本，
    但其功能與公司資本實相類似，修正前公司法第241條第1項
    乃規定：「公司發行新股時，得依前條之股東會決議，將公
    積之全部或一部撥充資本，按股東原有股份之比例發給新股
    。」，是可知公司如利用資本公積轉增資，僅為公司淨值會
    計科目之調整，股東保留於公司之資產淨值，並未變更，實
    質上並無所得可言，故股東取得公司利用資本公積轉增資配
    發之記名股票，股東於取得時，應無營利所得之可言，財政
    部81年5月29日台財稅第810140011號函釋認免予計入當年度
    所得課徵所得稅，應值贊同。
  (三)惟按公司如以辦理減資之方式，以現金收回上開公積撥充資
    本而發給之股票，即係將帳面上資本公積轉增資所增加之股
    份變現，發現金給股東，實質上與營利事業將出售土地之盈
    餘（溢價收入）分配予股東，並無不同，此時股東實質上已
    有營利所得，依實質課稅原則，即應計入當年度所得課徵所
    得稅。
  (四)查坩堝公司將其86年度出售土地增益1,646,791,946 元，87
    3 月26日辦理資本公積轉增資1,525,140,000 元，旋於88年
    3 月8 日辦理減資1,488,536,600 元，並以現金收回分配股
    票，已如前述，其減資金額與增資金額相近，此舉與將上開
    出售土地溢價收入直接分配予各股東效果實無二致，揆諸前
    開說明，自非股票轉讓性質。
  (五)再查坩堝公司將公司巨額資產分配及發還予股東，不循正當
    清算途徑，迴避清算分配時股東個人取得超過原始出資額部
    分，應課個人綜合所得稅之規定，而以迂迴方式即利用連續
    增、減資之手法，將出售土地增益分配予股東而規避股東原
    應負擔之稅負，其結果讓股東變相分配出售土地之所得，與
    盈餘分配性質無異。核此種增減資行為，係濫用私法行為自
    由，透過私法行為之安排，形式上是依公司法之增減資行為
    ，實質上達到規避股東受分配出售土地增益應負擔之稅負，
    此乃租稅規避行為，為符實質課稅原則，自應將該規避事實
    與其所欲規避之行為同視，而使其發生相同之法律效果，即
    應依所得稅法第14條第1 項第1 類規定，將該所得歸屬營利
    所得，併入原告87年度綜合所得總額中計徵綜合所得稅。
  (六)按「納稅義務人已未依本法規定辦理結算申報，但對依本法
    應申報課稅之所得額有漏報或短報者，處以所漏稅額兩倍以
    下之罰鍰。」所得稅法第110 條第1 項定有明文。
  (七)查前揭所得稅法第14條第1 項第1 類規定及財政部相關函釋
    早於86年原告取得減資股款之前即已揭示，人民本有加以認
    識及遵守之義務，且坩堝公司先辦理增資，再減資以現金收
    回資本公積轉增資配發股票之行為，係以迂迴取巧方式幫助
    股東規避原應負擔之所得稅負，且查，原告身為坩堝公司股
    東，於87年7 月1 日獲選為監察人，此有股東臨時會議事錄
    在原處分卷可按，對於公司重大增減資行為自屬熟悉，並負
    有知悉相關法令之義務。又所得稅稽徵程序能否順利達成，
    實有賴於納稅義務人誠實申報義務，而稅捐稽徵機關就申報
    疑義相關事項，亦均提供協助及說明；乃原告系爭所得為公
    司盈餘分配性質，依法應填報營利所得稅額，原告竟未申報
    ，自難認原告已盡所得稅法上協力義務，揆諸上開說明，原
    告自應負漏報系爭所得之過失責任。
  (八)再按「行政機關依裁量權所為之行政處分，以其作為逾越權
    限或濫用權力者為限，行政法院得予撤銷。」行政訴訟法第
    20 1條固有明文。惟查本件被告據以處罰原告之所得稅第11
    0 條第1 項係規定係得處以所漏稅額兩倍以下之罰鍰，而稅
    務違章案件裁罰金額或倍數參考表關於所得稅法第110 條第
    1 項之規定「二、短漏報所得非屬已填報扣免繳憑單、股利
    憑單及緩課股票轉讓所得申報憑單之所得，……，處所漏稅
    額0.5 倍之罰鍰。」均屬有據，難謂有何逾越權限或濫用權
    力之情事。
  (九)至原告主張其於系爭增、減資事件，持股比例甚小僅有3%，
    不應與其他股東受相同倍數之處罰，被告不問持股比例，均
    按0.5 倍裁罰有違平等原則云云，惟查行政法院之所以審查
    行政機關有無不依裁量當時之裁量基準而為裁量之情事，係
    在依憲法第7 條之精神，禁止行政機關為差別待遇，是本件
    原處分關於罰鍰部分，既係經被告依其裁量基準之結果，且
    核與比例原則無違，即無裁量怠惰之瑕疵，況於本件而言，
    持股比例影響各該股東所漏營利所得，原告持股比例既僅有
    3%，則其依所漏稅額而計算之罰鍰數額，自相對依比例而減
    少，核與平等原則無違，原告尚不得執此理由主張原處分違
    法。
六、綜上所述，原告之主張，尚無可採，原處分認系爭所得係所
    得稅法第14條第1 項第1 類規定之營利所得，併課原告88年
    度綜合所得稅，復依所漏稅額處以0.5 倍之罰鍰，認事用法
    ，均無違誤，訴願決定予以維持，亦無不合。原告訴請撤銷
    訴願決定及原處分關於罰鍰不利於原告之部分，於法無據，
    應予駁回。
據上論結，本件原告之訴為無理由，爰依行政訴訟法第98條第3
項前段，判決如主文。
中    華    民    國    95    年     7    月    3     日
                  第五庭審判長法  官  張  瓊  文
                              法  官  帥  嘉  寶
                              法  官  王  碧  芳
上為正本係照原本作成。
如不服本判決，應於送達後20日內向本院提出上訴狀並表明上訴
理由，如於本判決宣示後送達前提起上訴者，應於判決送達後20
日內補提上訴理由書（須按他造人數附繕本）。
中    華    民    國    95    年     7    月    3     日
                              書記官  徐  子  嵐


司法院資訊處製作；財團法人民間司法改革基金會備份。
